臺灣板橋地方法院民事判決　　　　　　 96年度重訴字第373號
原　　　告　高股份有限公司
法定代理人　甲○○原名高清腦.
訴訟代理人　乙○○
被　　　告　李美華即順城工程行
訴訟代理人　繆聰律師
上列當事人間分配表異議之訴事件，經本院於民國96年10月17日
言詞辯論終結，判決如下：
    主  文
原告之訴駁回。
訴訟費用由原告負擔。
    事實及理由
一、程序方面：
  (一)按訴訟中有犯罪嫌疑牽涉其裁判者，法院得在刑事訴訟終結
    前，以裁定停止訴訟程序，民事訴訟法第183 條固有明文，
    惟所謂訴訟中有犯罪嫌疑牽涉其裁判，係指在民事訴訟繫屬
    中，當事人或第三人涉有犯罪嫌疑，足以影響民事訴訟之裁
    判，非俟刑事訴訟解決，民事法院即無從或難於判斷者而言
    。又當事人以有民事訴訟法第181 條至第185 條所定裁定停
    止之原因，向法院為裁定停止之聲請者，係促法院為此職權
    之行使，法院如認其聲請為不合法或無理由而不予容納時，
    無須對之為駁回聲請之裁定。查原告雖於民國96年10月22日
    以被告涉嫌偽造據以聲請法院核發支付命令之工程合約書，
    且被告是否涉嫌偽造文書及詐欺等罪，業於臺灣板橋地方法
    院檢察署偵查中為由，具狀請求本院依民事訴訟法第183 條
    規定，裁定停止本件訴訟程序云云。惟縱令原告所稱屬實，
    亦係屬原告得否就確定支付命令提起再審之訴以為救濟之問
    題，非屬分配表異議之訴或確認債權不存在之訴所得救濟，
    即與本件分配表異議之訴及確認債權不存在之訴之裁判結果
    核無影響。是本院因認本件並無停止訴訟程序之必要，原告
    上揭聲請不應准許。
  (二)次按訴狀送達後，原告不得將原訴變更或追加他訴，但被告
    同意或請求之基礎事實同一者，不在此限，民事訴訟法第25
    5 條第1 項第1 款、第2 款定有明文。又被告於訴之變更或
    追加無異議，而為本案之言詞辯論者，視為同意變更或追加
    ，同法第255 條第2 項亦定有明文。本件原告起訴時，原係
    請求「本院93年度執字第27460 號拍賣抵押物強制執行事件
    ，對被告所分配新臺幣（下同）10,953,704元之債權額，應
    減為0 元，並將所減少之金額10,953,704元重新分配予其他
    債權人」。嗣於民國96年10月17日本院審理期日時，當庭追
    加聲明「請求確認被告對原告據以聲請本件併案強制執行之
    工程款債權13,286,289元不存在（見本院卷第52頁），核原
    告前開所為，其請求之基礎事實係屬同一，均為兩造間之工
    程款債權是否存在乙節，且被告對於原告所為之追加，並無
    異議，而為本案之言詞辯論，揆之前揭法條規定，自不在禁
    止之列，應予准許。
  (三)第按債權人或債務人對於分配表所載各債權人之債權或分配
    金額有不同意者，應於分配期日1 日前，向執行法院提出書
    狀，聲明異議；又異議未終結者，為異議之債權人或債務人
    ，得向執行法院對為反對陳述之債權人或債務人提起分配表
    異議之訴，強制執行法第39條第1 項、第41條第1 項前段分
    別定有明文。又按強制執行程序中，債權人或債務人對於分
    配表聲明異議，其他債權人或債務人於分配期日未到場，執
    行法院未依聲明異議更正分配表，而將聲明異議狀送達其他
    債權人及債務人，其他債權人或債務人就聲明異議為反對陳
    述者，聲明異議人對反對陳述之其他債權人或債務人提起分
    配表異議之訴，應類推適用強制執行法第41條第4 項規定，
    亦即聲明異議人對其他債權人或債務人提起異議之訴之10日
    期間，應自受執行法院通知有反對陳述之日起算，而非自分
    配期日起算乙節，亦有最高法院88年度台抗字第191 號裁判
    意旨可供參照。查被告為本院93年度執字第27460 號拍賣抵
    押物強制執行事件之併案債權人，因該抵押物即原告所有房
    地業經拍定，並由本院民事執行處於96年6 月29日、96年8
    月17 日 、96年9 月21日分別製作分配表、更正後之分配表
    後，定期實行分配在案。惟該強制執行事件之債務人即原告
    於本院民事執行處實行分配前之96年7 月27日、96年8 月23
    日已分別具狀對被告之併案債權受分配金額表示異議，且該
    異議並經被告於96年8 月16日具狀為反對之陳述，而原告於
    受本院民事執行處通知有反對陳述之前，已於96年8 月3 日
    對為反對陳述之被告提起本件分配表異議之訴及於96年8 月
    3 日、96年8 月20日先後向本院民事執行處為起訴之證明等
    情，業經本院依職權調閱上開執行卷宗查明屬實，揆諸首揭
    規定及裁判意旨，堪認原告提起本件分配表異議之訴於法尚
    無不合，以上均合先陳明。
二、原告起訴主張：
  (一)緣原告前於92年間因經營不善，無法如期履行償還銀行之借
    款，致其名下位於臺北縣五股鄉之不動產遭債權銀行向法院
    聲請拍賣，現仍由本院以93年度執字第27460 號拍賣抵押物
    強制執行事件執行中，原告之其他債權人亦就上開執行事件
    ，聲明參與分配或併案執行。
  (二)又被告就上開執行事件，亦據以聲請併案執行，其理由係持
    臺灣士林地方法院95年度促字第6812號確定支付命令為執行
    名義，主張原告應給付其工程款13,286,289元。然原告與被
    告間素無任何業務往來，經原告就上開執行事件聲請閱卷後
    ，始知悉被告所執之「工程合約書」係屬偽造之文書，原告
    並未曾與被告約定承攬工程，遑論簽訂上開合約書。再者，
    綜觀被告所執之「工程合約書」內容，其總價高達1000多萬
    元，竟僅加蓋原告及被告雙方公司之大小章，而無雙方公司
    負責人或代理人之簽名；且依現行社會工程承攬之常態，完
    工後尚須定作人驗收等事項，惟被告竟皆隻字未提，實有違
    一般交易之常情；另被告何以於原告積欠3 年後，才以「非
    訟」方式對原告求償，亦不無疑問，由上足見被告主張之工
    程款債權應顯係屬偽造。況依被告之營利事業登記資料所示
    ，被告之資本額僅200,000 元，從客觀上即可知其根本不具
    備承攬上開工程之資格及能力。故被告顯係意圖為自己不法
    之所有，趁原告倒閉，原告之法定代理人忙於應付諸多事務
    ，疲於奔命之際，而未查明上開支付命令所載內容之真偽，
    致未於法定期間內聲明異議而確定，使得被告有可乘之機而
    得對上開執行事件聲請併案執行，並對該執行事件之執行標
    的物主張法定抵押權，因而受有10,953,704元之分配款。為
    此，爰依強制執行法第41條之規定提起本件訴訟，並聲明求
    為判決：(一)本院93年度執字第27460 號拍賣抵押物強制執行
    事件，對被告所分配10,953,704元之債權額應減為0 元，並
    將該金額重新分配予其他債權人；(二)確認被告與原告間就請
    求併案執行之工程款債權13,286,289元不存在。
二、被告則以下列陳詞置辯，並聲明求為判決：駁回原告之訴。
  (一)依強制執行法第4 條第1 項第1 款規定，確定終局判決具有
    執行力。而依同法第14條第1 項規定，足見確定終局判決後
    ，於前訴訟言詞辯論終結後，始發生消滅或妨礙債權人請求
    之事由時，得提起債務人異議之訴以為救濟。反之，在前訴
    訟言詞辯論終結前，既存在之消滅或妨礙債權人請求之事由
    ，即不得提起債務人異議之訴。而債務人或債權人於分配期
    日前對分配表所載之債權或分配金額聲明異議，如異議未能
    終結，則因執行法院對此實體上爭執之異議事由，不屬非訟
    事件性質之執行法院所得調查認定，因之應經實體訴訟解決
    。是聲明異議之債權人或債務人得向法院對為反對陳述之債
    權人或債務人提起分配表異議之訴。又提起分配表異議之訴
    既係對分配表所載之債權或分配金額聲明異議，因之，分配
    表異議之訴之事由，必須限於實體法上之爭執，亦即如主張
    債權人之債權不存在、金額過多或並無優先權等，但如債權
    人之債權係有執行名義而參與分配者，則應受限於強制執行
    法第14條規定之事由始得提起分配表異議之訴，為當然之法
    理。即倘係在該執行名義成立前既已存在消滅或妨礙債權人
    請求之事由，因具有既判力，受不得重複起訴之拘束，則應
    視是否符合再審之訴或聲請再審之事由，而循再審之訴或聲
    請再審救濟之，非屬分配表異議之訴所得救濟。
  (二)又債務人異議之訴，須以其主張消滅或妨礙債權人請求之事
    由，係發生於執行名義成立後者，始得為之，已如前述，若
    其主張此項事由在執行名義成立之前即已存在，則為執行名
    義之裁判縱有不當，亦非異議之訴所能救濟。而確定支付命
    令不僅有執行力，並有實體上確定力，若債務人嗣後得以訴
    訟予以否定，即抵觸其確定力。故異議之原因事實，須發生
    於執行名義成立後，並須為新發生之事由，其理甚明。又債
    務人對於支付命令未於法定期間內提出異議者，支付命令與
    確定判決有同一之效力，此為民事訴訟法第521 條所明定。
    故債務人對於以具有確定判決同一效力之支付命令為執行名
    義所為之強制執行程序，僅得依據強制執行法第14條第1 項
    規定提起債務人異議之訴以為救濟，而不得依同條第2 項規
    定，以執行名義成立前有債權不成立或消滅或妨礙債權人請
    求之事由發生，提起債務人異議之訴。本件被告之工程款債
    權業經聲請臺灣士林地方法院核發95年促字第6812號支付命
    令，並經確定。而原告起訴主張消滅或妨礙債權人請求之事
    由即本件被告之工程款債權不存在之事由，係發生於執行名
    義成立前，顯與強制執行法第14條第1 項之規定係屬不符，
    已不待贅言。
三、原告主張於92年間因經營不善，致原告名下位於臺北縣五股
    鄉之不動產遭債權銀行向法院聲請拍賣，現仍由本院以93年
    度執字第27460 號拍賣抵押物強制執行事件執行中，原告之
    他債權人亦聲明參與分配或併案執行。而被告就上開執行事
    件，亦主張對原告有工程款債權13,286,289元，並持臺灣士
    林地方法院95年度促字第6812號確定支付命令為執行名義，
    聲請本院併案執行，經本院於96年9 月21日所製作之分配表
    將之列入，且受分配本金、利息暨執行費共10,953,704元之
    事實，為被告所不爭執，並經本院依職權調閱本院93年度執
    字第27460 號拍賣抵押物強制執行事件卷宗查明屬實，堪信
    為真。是本件兩造之爭點，乃為(一)系爭支付命令是否已確定
    ？(二)系爭支付命令如已確定，原告可否提起本件分配表異議
    之訴？有無理由？(三)系爭工程款債權是否存在？原告得否提
    起本件確認之訴？茲分述如下。
四、系爭支付命令是否已確定？
  (一)按債權人之請求，以給付金錢或其他代替物或有價證券之一
    定數量為標的者，得聲請法院依督促程序發支付命令，民事
    訴訟法第508 條定有明文。又債務人對於支付命令之全部或
    一部，固得於送達後20日之不變期間內，不附理由向發命令
    之法院提出異議，惟如債務人對於支付命令未於法定期間合
    法提出異議者，支付命令即與確定判決有同一之效力，此觀
    之同法第516 條第1 項、第521 條第1 項規定即明。次按送
    達，由法院書記官交執達員或郵務機構，於應受送達人之住
    居所、事務所或營業所行之，民事訴訟法第124 條第1 項、
    第136 條第1 項前段定有明文。又法人之代表人，在民法上
    固非所謂法定代理人，在民事訴訟法上，則視作法定代理人
    ，適用關於法定代理之規定，司法院著有34年院解字第2936
    號解釋；再參照民事訴訟法第127 條之立法理由謂「當事人
    如為法人，則訴訟上攻擊或防禦之法，皆非彼所能自籌，若
    仍向法人送達，亦非保護其利益之道，故特設本條，明示對
    於法人有所送達，應向其代表機關為之」，可見對公司之送
    達應以其法定代理人為應受送達人；至於其送達之處所，依
    同法第136 條第1 、3 項規定，應於應受送達人之住居所行
    之，亦得於當事人本人即公司之營業所行之。
  (二)查本件被告前於95年2 月26日，具狀以原告與被告間於91年
    3 月1 日曾簽訂工程承攬契約，由被告承攬如契約內容所載
    之工程，且被告已依約完成，但原告除於同年（91年）10月
    間以所有貨品抵充1,500,000 元之工程款外，尚欠13,286,2
    89元之工程款迄未給付，至92年底，原告又因經營不善，宣
    告倒閉，致原告求償無門為由，聲請臺灣士林地方法院核發
    支付命令，經該院於95年3 月3 日受理後，於95年3 月21日
    依法核發同院95年度促字第6812號支付命令，載明「一、原
    告應向被告清償13,286,289元，及自95年3 月3 日起至清償
    日止，按年息百分之5 計算之利息，並賠償督促程序費用1,
    00 0元，否則應於本命令送達後20日之不變期間內，向本院
    提出異議。二、債權人請求之原因事實如附件所載。三、如
    債務人未於第1 項期間內提出異議，本命令與確定判決有同
    一之效力。」，上開支付命令已於95年4 月19日，在原告之
    住居所即臺北市○○區○○路2 段90號7 樓，由原告本人予
    以收受等情，有上開支付命令聲請狀、支付命令及送達回證
    等附於臺灣士林地方法院95年度促字第6812號支付命令卷內
    可稽，並經本院依職權調取上開卷宗查明屬實，再參酌原告
    於本件起訴時所載之住居所，亦為台北市○○區○○路2 段
    90號7 樓，且於起訴狀內又載明「：：：：，趁原告公司倒
    閉，原告法定代理人忙於應付諸多事務，疲於奔命之際，而
    未查明就上開支付命令所載內容真偽，並於法定期間內聲明
    異議而告確定，：：：：」等情，可見上開支付命令應確實
    已為原告之法定代理人予以收受無訛，揆之首揭說明，自堪
    認系爭支付命令業已合法送達原告，則原告以經向管理員查
    證並無該份文件為由，抗辯系爭支付命令迄未合法送達云云
    ，即屬無可採（蓋系爭支付命令本即非由管理員所代收緣故
    ）。依此，系爭支付命令既經合法送達原告，且原告又未於
    收受系爭支付命令後20日之不變期間內，向臺灣士林地方法
    院提出異議，有上開卷宗可按，並經原告於起訴時自認在卷
    ，則依民事訴訟法第521 條第1 項規定，系爭支付命令即告
    確定，且與確定判決有同一之效力。
五、系爭支付命令如已確定，原告可否提起本件分配表異議之訴
    ？有無理由？
  (一)按執行名義成立後，如有消滅或妨礙債權人請求之事由發生
    ，債務人得於強制執行程序終結前，向執行法院對債權人提
    起異議之訴。如以裁判為執行名義時，其為異議原因之事實
    發生在前訴訟言詞辯論終結後者，亦得主張之；又執行名義
    無確定判決同一之效力者，於執行名義成立前，如有債權不
    成立或消滅或妨礙債權人請求之事由發生，債務人亦得於強
    制執行程序終結前提起異議之訴，強制執行法第14條第1 項
    、第2 項分別定有明文。由此顯見強制執行法所定執行名義
    可區分為二種，一為具有實體確定力之確定終局判決、訴訟
    上和解或調解等；另一則係無實體確定力之拍賣抵押物裁定
    、本票裁定等。關於欠缺實體確定力之執行名義，其債權存
    在與否、數額等項因未經法院做實質認定，執行法院將其列
    入分配表時，其他債權人或債務人得對其債權存在、數額正
    確等予以爭執，固不待言。至於具有實體確定力之執行名義
    ，依強制執行法第41條第2 項規定，則債務人僅得以同法第
    1 4 條規定之事由提起分配表異議之訴，意即債務人僅能以
    執行名義成立後或前訴訟言詞辯論終結後，始發生之消滅或
    妨礙債權人請求之事由提起分配表異議之訴，不得對於執行
    名義成立前或前訴訟言詞辯論終結前既存在之事由再行爭執
    而提起分配表異議之訴。
  (二)經查，本件被告據以聲請併案執行之執行名義乃為上開臺灣
    士林地方法院95年度促字第6812號支付命令，而該支付命令
    業經合法送達原告，並因原告未於20日之法定不變期間內聲
    明異議遂告確定等情，已如前述，則依民事訴訟法第521 條
    第1 項規定，系爭支付命令即與確定判決生同一之效力，足
    認系爭支付命令係屬具有實體確定力之執行名義。因之，參
    諸前揭說明，原告既主張系爭工程款債權係屬偽造之假債權
    而據以聲明異議，顯然即係針對系爭支付命令成立前所已存
    在之事由予以爭執，核與上揭所載得提起分配表異議之訴之
    事由不符。準此，縱令原告所言為真，亦非屬分配表異議之
    訴所得救濟者，應視是否符合再審之訴之事由，而循再審之
    訴救濟之。是原告提起本件分配表異議之訴顯無理由，應予
    駁回。
六、系爭工程款債權是否存在？原告得否提起本件確認之訴？
  (一)按命債務人為給付之確定判決，就給付請求權之存在有既判
    力，依民事訴訟法第400 條第1 項之規定，債務人不得對於
    債權人更行提起確認該給付請求權不存在之訴（最高法院26
    年渝上字第1161號判例、84年度台上字第2154號、83年度台
    上字第518 號裁判意旨參照）。次按確定之支付命令與確定
    判決有同一之效力，此觀民事訴訟法第521 條第1 項之規定
    至明。故凡確定判決所能生之既判力及執行力，支付命令自
    皆得有之，則參照上揭說明，當事人應亦不得就該法律關係
    更行起訴或提起確認該法律關係不存在之訴，事屬當然。
  (二)查被告就其對原告之系爭13,286,289元工程款債權，已依督
    促程序聲請臺灣士林地方法院95年度促字第6812號發給系爭
    支付命令，且原告收受後未於20日之法定不變期間內提出異
    議，上開支付命令應已確定等情，業如前述，揆之前揭說明
    ，該確定之支付命令，就債權人於聲請時所表明請求之標的
    即其給付請求權之存在即應有既判力，是系爭工程款給付請
    求權之存否，自當受系爭支付命令既判力之拘束，而不許原
    告更行提起確認系爭工程款債權不存在之訴。易言之，在系
    爭支付命令被廢棄或變更前，原告均不得再為相反之主張，
    法院亦不得為與該確定支付命令意旨相反之裁判，否則即違
    反該確定支付命令之既判力。準此，原告之訴請確認與被告
    間上開工程款之債權債務關係不存在云云，因違反重複起訴
    之拘束，同為無理由，應予駁回。
七、綜上所述，原告提起本件分配表異議之訴，請求將系爭分配
    表所載分配予被告之金額10,953,704元予以減少為0 元，重
    新分配予其他債權人，並請求確認與被告間之上開工程款債
    權13,286,289元不存在，均尚乏依據，為無理由，應予駁回
    。
八、本件事證已臻明確，兩造其餘攻擊防禦方法，經審酌後，核
    與判決結果不生影響，爰不另一一論述，併此敘明。
九、結論：本件原告之訴為無理由，依民事訴訟法第78條，判決
    如主文。
中　　華　　民　　國　　96　　年　　10　　月　　31　　日
                  民事第一庭    法　官　黃若美
以上正本係照原本作成
如對本判決上訴，須於判決送達後20日內向本院提出上訴狀
中　　華　　民　　國　　96　　年　　10　　月　　21　　日
                    　　　　　　書記官　洪惠玲
